臺灣彰化地方法院民事判決　93年度訴字第898號
原　　　告　申○○
　　　　　　巳○○
　　　　　　未○○
上列一人
法定代理人　戌○○　　住同上
　　　　　　宙○○　　住同上
原　　　告　午○○　　住彰化縣.
法定代理人　酉○○　　住同上
　　　　　　甲○○　　住同上
原　　　告　天○○　　住彰化縣.
　　　　　　亥○○　　住彰化縣.
上列六人共同
訴訟代理人　乙○○律師
複代理人　　地○○　　住彰化縣.
　　　　　　宇○○　　住同上
被　　　告　壬○○　　住彰化縣.
　　　　　　卯○○　　住同上
兼上列一人　辛○○　　住同上
訴訟代理人
被　　　告　丙○○　　住同上
　　　　　　辰○○　　住同上
　　　　　　戊○○　　住同上
兼上列一人　己○○　　住彰化縣.
訴訟代理人
被　　　告　子○○　　住彰化縣.
　　　　　　丑○○　　住彰化縣.
　　　　　　寅○○　　住同上
上列三人共同
訴訟代理人　林春榮律師
複代理人　　楊大德律師
被　　　告　庚○○　　住彰化縣.
訴訟代理人　丁○○　　住彰化縣.
被　　　告　癸○○　　住彰化縣.
上列當事人間請求租佃爭議事件，經彰化縣政府移送前來，本院
於民國94年10月19日言詞辯論終結，判決如下：
    主  文
確認原告申○○與被告子○○間，就坐落彰化縣田尾鄉○○段打
簾小段五一一、五一一之二地號土地上之耕地租賃關係不存在。
確認原告申○○與被告丑○○、寅○○間，就坐落上開土地上之
耕地租賃關係不存在。
被告子○○應將坐落上開土地上，如附圖即彰化縣北斗地政事務
所民國九十四年七月五日土地複丈成果圖編號一至四部分，面積
共一四五二平方公尺之地上物拆除，將土地交還原告申○○。
被告丑○○、寅○○應將坐落上開土地上，如附圖即彰化縣北斗
地政事務所民國九十四年七月五日土地複丈成果圖編號七至九部
分，面積共二六二○平方公尺之地上物拆除，將土地交還原告申
○○。
原告其餘之訴駁回。
訴訟費用由被告子○○負擔三十九分之五；被告丑○○、寅○○
負擔三十九分之三，餘由原告負擔。
本判決第三項原告以新臺幣壹佰玖拾參萬陸仟元供擔保後得假執
行，但被告子○○如於執行標的物拍定、變賣或物之交付前，以
新台幣伍佰捌拾萬捌仟元預供擔保，得免為假執行。
本判決第四項原告以新臺幣參佰肆拾玖萬肆仟元供擔保後得假執
行，但被告丑○○、寅○○如於執行標的物拍定、變賣或物之交
付前，以新台幣壹仟零肆拾捌萬元預供擔保，得免為假執行。原
告其餘假執行之聲請駁回。
    事實及理由
甲、程序方面：
    按訴狀送達後，原告不得將原訴變更或追加他訴。但被告同
    意，或擴張或減縮應受判決事項之聲明者，不在此限。被告
    於訴之變更或追加無異議，而為本案之言詞辯論者，視為同
    意變更或追加，民事訴訟法第255 條第1 項第1 、3 款、第
    2 項分別定有明文。本件原告申○○係以壬○○、卯○○、
    辛○○、丙○○、辰○○、戊○○、己○○（下稱辛○○等
    7 人）、子○○、丑○○、寅○○、庚○○為對象，申請彰
    化縣田尾鄉公所耕地租佃委員會及彰化縣政府耕地租佃委員
    會調解、調處不成立後，由彰化縣政府以93年12月13日府地
    權字第0930236453號、0000000000號、0000000000號、0930
    236444號函送本院審理，因彰化縣政府係以不同之4 個文號
    函送，故本院依文號之不同將之分為93年度訴字第898 號（
    被告辛○○等7 人部分，即本案）、891 號（被告子○○部
    分）、889 十號（被告丑○○、寅○○部分，下稱被告丑○○等2 人）、884 號（被告庚○○部分）。嗣於民國94年2
    月2 日本案第一次言詞辯論期日時，原告申○○即以辛○○
    等7 人、子○○、丑○○等2 人、庚○○為被告，求為聲明
    ：一確認原告與被告辛○○等7 人就坐落彰化縣田尾鄉○○
    段打簾小段510 、510 之2 、510 之3 、510 之4 、510 之
    5 、511 、511 之2 地號、地目田、面積合計5718平方公尺
    土地之耕地租賃關係不存在。二確認原告與被告子○○間，
    就坐落彰化縣田尾鄉○○段打簾小段511 、511 之2 地號、
    地目田、面積合計1552平方公尺土地之耕地租賃關係不存在
    。三確認原告與被告丑○○等2 人間，就坐落彰化縣田尾鄉
    ○○段打簾小段511 、511 之2 地號、地目田、面積合計26
    38平方公尺土地之耕地租賃關係不存在。四確認原告與被告
    庚○○間，就坐落彰化縣田尾鄉○○段打簾小段510 、510
    之2 、510 之3 、510 之4 、510 之5 地號、地目田、面積
    合計1487平方公尺土地之耕地租賃關係不存在。五被告辛○○等7 人，應將坐落彰化縣田尾鄉○○段打簾小段510 、51
    0 之2 、510 之3 、510 之4 、51 0之5 、511 、511 之2
    地號、地目田、面積合計5718平方公尺土地之地上物拆除，
    將土地遷讓交還原告。六被告子○○應將坐落彰化縣田尾鄉
    ○○段打簾小段511 、511 之2 地號、地目田、面積合計15
    52平方公尺土地之之地上物拆除，將土地遷讓交還原告。七
    被告丑○○等2 人應將坐落彰化縣田尾鄉○○段打簾小段51
    1 、511 之2 地號、地目田、面積合計2638平方公尺土地之
    地上物拆除，將土地遷讓交還原告。八被告庚○○應將坐落
    彰化縣田尾鄉○○段打簾小段510 、510 之2 、510 之3 、
    510 之4 、510 之5 地號、地目田、面積合計1487平方公尺
    土地之之地上物拆除，將土地遷讓交還原告。九原告願供擔
    保，請准宣告假執行。十訴訟費用由被告共同負擔（前揭坐
    落彰化縣田尾鄉○○段打簾小段510 、510 之2 、510 之3
    、510 之4 、510 之5 、511 、511 之2 地號土地，下分稱
    為510 、51 0之2 、510 之3 、510 之4 、510 之5 、51 1
    、511 之2 土地）。惟因被告子○○、丑○○等2 人、庚○○部分，繫屬本院他股承辦，故原告申○○於同日撤回前開
    對被告子○○、丑○○等2 人、庚○○之請求。嗣於訴狀送
    達被告後，原告申○○以其業將510 、510 之3 、510 之4
    、510 之5 土地所有權，以贈與為原因，移轉登記予巳○○
    、未○○、午○○、天○○、卓運慧等5 人（下稱巳○○等
    5 人），且兩造間之耕地租賃契約係屬同一，故訴訟標的對
    於數人須合一確定為由，經巳○○等5 人同意，於94年5 月
    4 日以書狀追加渠等為原告，同時撤回繫屬於本院他股之子
    ○○、丑○○等2 人及庚○○之案件，於本案中追加子○○
    、丑○○等2 人、庚○○、癸○○為被告，訴之聲明則變更
    為：一確認兩造間，就坐落510 、510 之2 、510 之3 、
    510 之4 、510 之5 、511 、511 之2 土地上之耕地租賃關
    係不存在。二被告應將上開土地上之地上物拆除，將土地遷
    讓交還原告。三原告願供擔保，請准宣告假執行。四訴訟費
    用由被告共同負擔。再於94年9 月7 日，以書狀將訴之聲明
    變更為：一確認原告與被告辛○○等7 人間，就坐落510 、
    510 之2 、510 之3 、510 之4 、510 之5 、511 、511 之
    2 土地上之耕地租賃關係不存在。二確認原告申○○與被告
    子○○間，就坐落511 、511 之2 土地上之耕地租賃關係不
    存在。三確認原告申○○與被告丑○○等2 人間，就坐落51
    1 、511 之2 土地上之耕地租賃關係不存在。四確認原告與
    被告庚○○間，就坐落510 、510 之2 、510 之3 、510 之
    4 、510 之5 土地上之耕地租賃關係不存在。五確認原告與
    被告癸○○間，就坐落510 、51 0之2 、510 之3 、510 之
    4 、510 之5 土地上之耕地租賃關係不存在。六被告辛○○
    等7 人應將坐落510 、510 之2 、510 之3 、510 之4 、51
    0 之5 、511 、511 之2 土地上，如附圖即彰化縣北斗地政
    事務所94年7 月5 日土地複丈成果圖編號6 、13、14、15、
    16、17部分，面積5530平方公尺之地上物拆除，將土地交還
    原告。七被告子○○應將坐落511 、511 之2 土地上，如附
    圖編號1 、2 、3 、4 、5 部分，面積1480平方公尺之地上
    物拆除，將土地交還原告申○○。八被告丑○○等2 人應將
    坐落511 、51 1之2 土地上，如附圖編號7 、8 、9 部分，
    面積2620平方公尺之地上物拆除，將土地交還原告申○○。
    九被告庚○○應將坐落510 、510 之2 、510 之3 、510 之
    4 、510 之5 土地上，如附圖編號10、11、12部分，面積14
    80平方公尺之地上物拆除，將土地交還原告。十被告癸○○
    應將坐落510 、510 之2 、510 之3 、510 之4 、510 之5
    土地上，如附圖編號18-39 部分，面積3098平方公尺之地上
    物拆除，將土地交還原告。十一原告願供擔保，請准宣告假執
    行。(十二)訴訟費用由被告共同負擔。末於本院94年10月19日言
    詞辯論期日，將上開聲明七部分，變更為被告子○○應將坐
    落511 、511 之2 土地上，如附圖編號1 、2 、3、4 部分
    ，面積1452平方公尺之地上物拆除，將土地交還原告申○○
    ，上開訴之變更，或屬減縮或擴張應受判決事項之聲明，或
    屬被告無異議而為本案言詞辯論，視為同意，依首揭規定，
    自應准許。至原告固主張兩造間之租賃契約係屬同一，故訴
    訟標的對於數人須合一確定，爰依民事訴訟法第255 條第1
    項5 款該訴訟標的對於數人必須合一確定時，追加其原非當
    事人之人為當事人之規定為訴之變更云云，惟因租賃契約係
    屬獨立存在之數個，而非同一（容後敘明），故無訴訟標的
    對於數人須合一確定之問題，附此敘明。
乙、實體方面：
一、原告主張：原告與被告辛○○等7 人就坐落510 、510 之2
    、51 0之3 、510 之4 、510 之5 、511 、511 之2 土地，
    訂有台灣省彰化縣彰尾打字第62號私有耕地租約（下稱第62
    號租約）；原告申○○與被告子○○就坐落511 、511 之2
    土地，訂有台灣省彰化縣彰尾打字第63號私有耕地租約（下
    稱第63號租約）；原告申○○與被告丑○○等2 人就坐落51
    1 、511 之2 土地，訂有台灣省彰化縣彰尾打字第64號私有
    耕地租約（下稱第64號租約）；原告與被告庚○○就坐落51
    0 、510 之2 、510 之3 、510 之4 、510 之5 土地，訂有
    台灣省彰化縣彰尾打字第65號私有耕地租約（下稱第65號租
    約）；原告與被告癸○○就坐落510 、510 之2 、510 之3
    、510 之4 、510 之5 土地，訂有台灣省彰尾字第65之1 號
    私有耕地租約（下稱第65之1 號租約）。上開第62、63、64
    、65及65之1 號租約之原始訂約日期均為38年6 月10日，而
    第62號租約，係原告申○○與訴外人李行川所訂，嗣李行川
    亡故，前開租賃關係由李行川之子訴外人李勝明、訴外人李
    勝雄、被告卯○○繼承，李勝明、李勝雄相繼亡故後，改由
    被告壬○○、辛○○、丙○○、辰○○、己○○、戊○○繼
    受；第63號租約，係原告申○○與訴外人李水織所訂，嗣李
    水織亡故，由李水織之子即被告子○○繼受；第64號租約，
    係原告申○○與訴外人李大江所訂，嗣李大江亡故，由李大
    江之子即被告丑○○等2 人繼受；第65號租約，係原告申○○與訴外人李芋頭所訂，嗣李芋頭亡故，由李芋頭之子即被
    告庚○○繼受；第65之1 號租約係原告申○○與訴外人李水
    織所訂，嗣李水織亡故，由李水織之子即被告癸○○繼受。
    兩造間就前開耕地租約，最初訂約時，並未約定特定之耕作
    範圍，而係全部出租予李行川等人，由渠等共同承租，故兩
    造間實質上僅具有同一租約。詎被告並未自任耕作，茲分論
    如下：
(一)被告辛○○等7 人就渠等佔用如附圖編號6 、13-17 部分、
    面積共5530平方公尺土地上，僅擺放有袋苗、盆栽，及種植
    部分長年生灌木，未見有任何利用地力耕作之事實存在。
(二)被告子○○就其佔用如附圖編號1-4 部分、面積1480平方公
    尺土地上，均舖設水泥地板，未有任何預備耕作之跡象，另
    搭建大型建物以「成和季農園」之名義對外營業已長達數十
    年，被告子○○私設營利商號進行營業，已違反自任耕作之
    事實甚明。
(三)被告丑○○等2 人就渠等佔用如附圖編號7-9 部分、面積26
    20平方公尺土地上，僅擺放大型貨櫃屋及盆栽，未見有任何
    自任耕作之事實存在，且被告丑○○等2 人亦在上開土地上
    以「喜松園」名義營業至今，長達數十年，亦有違反自任耕
    作之事實存在。
(四)被告庚○○就其佔用如附圖編號10-12 部分、面積1480平方
    公尺土地上，均種植「長年生灌木」，此非可定期收成之農
    作物，亦屬違反自任耕作之規定。
(五)被告癸○○就其佔用如附圖編號18-39 部分、面積3098平方
    公尺土地上，搭蓋有水泥磚造石棉瓦之二樓建物，請領有建
    物門牌，且屋內規劃完善，建有廚房、客廳等空間，二樓更
    全部舖上高級酸枝木原木地板，由牆上留存之冷氣孔及有線
    電視插座，可見先前係作為臥室使用，顯非單純供為農舍使
    用，餘土地上全部搭上棚架，並舖設水泥道路，土地上未見
    有任何耕作之痕跡，另被告癸○○復以「水織園藝有限公司
    」名義，向經濟部申請營利事業登記證在案，亦屬違反自任
    耕作之規定。
(六)綜上可知，被告就渠等佔用之耕地部分，明顯違反應自任耕
    作之規定，故兩造間之前述耕地租賃契約依耕地三七五減租
    條例第16條第2 項之規定，當然為無效，原告自得依所有權
    作用，請求被告將各自承租土地上之地上物拆除，將土地遷
    讓交還原告等語。並聲明：
 一 確認原告與被告辛○○等7 人間，就坐落510 、510 之2 、
    510 之3 、510 之4 、510 之5 、511 、511 之2 土地上之
    耕地租賃關係不存在。
 二 確認原告申○○與被告子○○間，就坐落511 、511 之2 土
    地上之耕地租賃關係不存在。
 三 確認原告申○○與被告丑○○等2 人間，就坐落511 、511
    之2 土地上之耕地租賃關係不存在。
 四 確認原告與被告庚○○間，就坐落510 、510 之2 、510 之
    3 、5 10之4 、510 之5 土地上之耕地租賃關係不存在。
 五 確認原告與被告癸○○間，就坐落510 、510 之2 、510 之
    3 、510 之4 、510 之5 土地上之耕地租賃關係不存在。
 六 被告辛○○等7 人應將坐落510 、510 之2 、510 之3 、51
    0 之4 、510 之5 、511 、511 之2 土地上，如附圖編號6
    、13、14、15、16、17部分，面積5530平方公尺之地上物拆
    除，將土地交還原告。
 七 被告子○○應將坐落511 、511 之2 土地上，如附圖編號1
    、2 、3 、4 部分，面積1452平方公尺之地上物拆除，將土
    地交還原告申○○。
 八 被告丑○○等2 人應將坐落511 、511 之2 土地上，如附圖
    編號7 、8 、9 部分，面積2620平方公尺之地上物拆除，將
    土地交還原告申○○。
 九 被告庚○○應將坐落510 、510 之2 、510 之3 、510 之4
    、510 之5 土地上，如附圖編號10、11、12部分，面積1480
    平方公尺之地上物拆除，將土地交還原告。
 十 被告癸○○應將坐落510 、510 之2 、510 之3 、510 之4
    、510 之5 土地上，如附圖編號18-39 部分，面積3098平方
    公尺之地上物拆除，將土地交還原告。
 十一 原告願供擔保，請准宣告假執行。
 十二 訴訟費用由被告共同負擔。
二、被告之聲明及陳述：
(一)被告辛○○等7 人辯稱：
    第62號租約，係原告申○○與李行川所訂，嗣李行川亡故，
    前開租賃關係由李行川之子李勝明、李勝雄、被告卯○○繼
    承，李勝明、李勝雄相繼亡故後，改由被告壬○○、辛○○
    、丙○○、辰○○、己○○、戊○○繼受，被告辛○○等7
    人與其餘被告係分別承租上開土地，且皆係耕作特定位置，
    種植花木、園藝，並係採用先進之袋苗種植法，並無違反自
    任耕作之事實等語。
(二)被告子○○、丑○○等2 人則以：
    第63號及第65之1 號租約，係原告申○○與李水織所訂，嗣
    李水織亡故，由李水織之子即被告子○○、癸○○分別繼受
    第63號及第65之1 號租約；第64號租約，係原告申○○與李
    大江所訂，嗣李大江亡故，由李大江之子即被告丑○○等2
    人繼受，是以，原告申○○係於38年6 月10日，與不同之承
    租人，訂立數個租賃契約，且各該契約之面積皆不同，自係
    就特定範圍簽訂租約，非如原告所稱之實質上為同一耕地租
    約。另被告子○○原在承租之土地上搭建6M寬、18M 長之鐵
    皮屋以養殖蘭花及存放農具，於92年11月，因入不敷出而放
    棄蘭花之養殖，並將該鐵皮屋拆除，又因承租土地在花卉特
    定區域內，無自動供水設施以供灌溉，遂在土地上種植花卉
    等園藝作物供出售之用，依最高法院82年度台上字第1096號
    判例意旨所示，種植花卉出售係屬農業經營之一種，是原告
    稱被告子○○不自任耕作而主張契約無效，顯屬無據；再被
    告丑○○等2 人原在承租土地上搭建有30平方公尺之鐵皮屋
    ，以種植室內花卉及存放農具、肥料，但於92年6 月拆除，
    而放置2 個貨櫃屋，原搭建養殖蘭花或室內花卉之鐵皮屋面
    積均未超過承租耕地十分之一，並無任何違反耕地租約之情
    事等語，資為抗辯。
(三)被告庚○○抗辯稱：
    其於前開土地上種植長年生灌木已四、五十年之久，係自任
    耕作等語。
(四)被告癸○○則辯稱：
    其係種植灌木及盆栽，且其實際耕作之土地係坐落510 之3
    、510 之4 、510 之5 土地上，而非原告申○○目前所有之
    510 之2 土地上，原告申○○業將部分土地移轉予其他原告
    ，已非地主，故其請求確認耕地租賃不存在之訴，顯無理由
    ，又原告巳○○等5 人，於93年2 月19日土地過戶後並未以
    書面或其他方式通知被告，告知被告渠等為新地主，原告顯
    係違反耕地三七五減租條例第25條規定。另於調處程序中，
    皆由原告申○○1 人提出調處，其他原告皆未提出，此顯未
    踐履耕地三七五減租條例第26條規定，此訴訟之提出為不合
    法等語。
    並均聲明：原告之訴駁回；訴訟費用由原告負擔；如受不利
    之判決，願供擔保，請准宣告假執行。
三、兩造不爭執事項：
(一)被告辛○○等7 人佔用如附圖編號6 、13-17 部分、面積共
    5530平方公尺土地。
(二)被告子○○佔用如附圖編號1-4 部分、面積1452平方公尺土
    地。
(三)被告丑○○等2 人佔用如附圖編號7-9 部分、面積2620平方
    公尺土地。
(四)被告庚○○佔用如附圖編號10-12 部分、面積1480平方公尺
    土地。
(五)被告癸○○佔用如附圖編號18-39 部分、面積3098平方公尺
    土地。
    以上為兩造所不爭執，本院採為判決之基礎。
四、本件爭點整理結果如下：
(一)兩造間所簽訂之租約是否同一。
(二)被告有無自任耕作之事實。
五、得心證之理由：
(一)按確認法律關係之訴，非原告有即受確認判決之法律上利益
    者，不得提起之；確認證書真偽或為法律關係基礎事實存否
    之訴，亦同，民事訴訟法第247 條第1 項規定甚明。所謂即
    受確認判決之法律上利益，係指法律關係之存在與否不明確
    ，致原告在私法上之地位有受侵害之危險，而此危險得以對
    於被告之確認判決除去之者而言，故確認法律關係成立或不
    成立之訴，苟具備前開要件，即得謂有即受確認判決之法律
    上利益，縱其所求確認者為他人間之法律關係，亦非不得提
    起（最高法院52年度台上字第1922號判例意旨參照）。本件
    原告申○○以被告未自任耕作為由，起訴主張與被告間就前
    開土地之耕地租賃關係不存在，被告否認之，足認兩造就前
    揭土地究有無耕地租賃關係存有爭執，如不訴請確認，不惟
    該項法律關係之存否無法明確，且原告申○○在私法上之地
    位亦有受侵害之危險，揆之首開說明，原告申○○提起本件
    確認之訴以排除此項危險，顯有確認利益。至被告癸○○雖
    辯稱：原告申○○業將部分土地移轉予其他原告，已非地主
    ，故其請求確認耕地租賃不存在之訴，顯無理由云云，查原
    告申○○雖已於93年2 月19日，將坐落510 、510 之3 、51
    0 之4 、510 之5 土地所有權移轉登記予原告巳○○等5 人
    共有一節，為原告所不爭執，並有土地登記謄本在卷可稽，
    足認屬實，惟按租賃，乃特定當事人間所締之契約，出租人
    既不以所有人為限，故出租人對其物有無所有權或其他權利
    ，全非租賃之成立要件，在租賃關係存續中，關於租賃上權
    利之行使，例如欠租之催告，終止之表示等項，概應由締結
    契約之名義人行之，始能生效（最高法院48年度台上字第12
    58號判例、84年度台上字第2160號、85年度台上字第1216號
    判決意旨參照），是以，原告申○○雖將部分土地所有權移
    轉登記予原告巳○○等5 人共有，惟原告申○○就前述土地
    與被告間訂有耕地租賃契約，有第62、63、64、65、65之1
    號租約書在卷可稽，其出租人地位並不因土地所有權移轉而
    喪失，原告巳○○等5 人亦不因取得土地所有權而取得出租
    人地位，是被告癸○○前開所辯，尚屬乏據。又被告癸○○
    復辯稱：於調處程序中，皆由原告申○○提出調處，其他原
    告皆未提出，顯未踐履耕地三七五減租條例第26條規定，此
    訴訟之提出為不合法云云，然按出租人與承租人間因耕地租
    佃發生爭議時，應由當地鄉（鎮、市、區）公所耕地租佃委
    員會調解；調解不成立者，應由直轄市或縣（市）政府耕地
    租佃委員會調處；不服調處者，由直轄市或縣（市）政府耕
    地租佃委員會移送該管司法機關，司法機關應即迅予處理，
    並免收裁判費用。前項爭議案件非經調解、調處，不得起訴
    ；經調解、調處成立者，由直轄市或縣（市）政府耕地租佃
    委員會給予書面證明，耕地三七五減租條例第26條第1 、2
    項分別定有明文，故耕地三七五減租條例第26條第2 項所謂
    非經調解、調處，不得起訴者，依同條第1 項規定，係指出
    租人與承租人間因耕地租佃而發生爭議之事項，已否經調解
    、調處之程序而言（最高法院86年度台上字第2676號判決意
    旨參照），換言之，是否踐行該項程序，應指為出租人與承
    租人就訴訟標的之法律關係，於起訴前是否經調解、調處而
    言。原告申○○雖將部分土地所有權移轉予其餘原告，然其
    仍係前揭土地之出租人，餘原告雖取得部分土地所有權，並
    不因而同時取得出租人地位，業如前述，而原告申○○業以
    出租人之地位，與居於承租人地位之被告，經彰化縣田尾鄉
    公所耕地租佃委員會及彰化縣政府耕地租佃委員會分別調解
    、調處不成立，始由彰化縣政府函送由本院審理，有彰化縣
    政府93年12月13日府地權字第0930236453號、0000000000號
    、0000000000號、0000000000號及94年3 月22日府地權字第
    0940052567號函在卷可稽，另其餘原告既非出租人，自無庸
    與被告進行調解、調處程序，是以，本件租佃爭議事件既以
    踐行調解、調處程序，揆諸前開規定，原告提起本件訴訟，
    自無不合，被告癸○○前述除原告申○○外，餘原告未提出
    調處，此訴訟之提出為不合法之辯解，亦屬無稽。又被告癸○○另抗辯稱：原告申○○將土地過戶給其餘原告後，並未
    以書面或其他方式通知被告，告知被告渠等為新地主，顯係
    違反耕地三七五減租條例第25條規定云云。按在耕地租期屆
    滿前，出租人縱將其所有權讓典與第三人，其租佃契約對於
    受讓受典人仍繼續有效，受讓受典人應會同原承租人申請為
    租約變更之登記，耕地三七五減租條例第25條定有明文。是
    以，原告申○○雖將部分土地所有權移轉予其餘原告，惟原
    告申○○與被告間之租佃契約對於其餘原告仍繼續有效存在
    ，必嗣其餘原告會同被告申請為租約變更之登記，租賃契約
    始會存在於其餘原告與被告間。本件其餘原告尚未會同被告
    申請為租約變更之登記，為原告所不爭執，而屬真正，是以
    ，租佃契約仍存在於原告申○○與被告間，此亦為兩造所不
    爭執，則被告癸○○前開所辯，核與本案無涉，附此敘明。
(二)關於爭點一之兩造間所簽訂之租約是否同一部分：
    原告主張兩造間就前開耕地租約，最初訂約時，並未約定特
    定之耕作範圍，而係全部出租予李行川等人，由渠等共同承
    租，故兩造間實質上僅具有同一租約等語。被告否認之，並
    以前詞置辯。查：
  (一)第62號租約，原係原告申○○與李行川簽訂，嗣李行川亡故
    ，原告申○○改與李行川之子李勝明、李勝雄及被告卯○○
    簽訂，嗣李勝明、李勝雄亡故，原告申○○改與李勝明、李
    勝雄之子即被告壬○○、辛○○、丙○○、辰○○、己○○
    、戊○○簽訂；第63號租約，原係原告申○○與李水織簽訂
    ，嗣李水織亡故，原告申○○改與李水織之子即被告子○○
    簽訂；第64號租約，原係原告申○○與李大江所訂，嗣李大
    江亡故，原告申○○改與李大江之子即被告丑○○等2 人簽
    訂；第65號租約，原係原告申○○與李芋頭簽訂，嗣李芋頭
    亡故，原告申○○改與李芋頭之子即被告庚○○簽訂；第65
    之1 號租約，原係原告申○○與李水織簽訂，嗣李水織亡故
    ，原告申○○改與李水織之子即被告癸○○簽訂之事實，為
    兩造所不爭執，並有彰化縣田尾鄉公所94年2 月15日田鄉民
    字第0940001294號函及94年6 月22日田鄉民字第0940005537
    號函檢送之彰化縣田尾鄉三七五耕地租約登記簿，及被告辛○○、子○○、丑○○等2 人提出之第62、63、64號原始租
    約書在卷可稽，足認為真正。
  (二)按出租人於租賃關係存續中死亡，其出租人之地位及租賃物
    所有權，於遺產分割前，固由其繼承人全體承受。惟民法關
    於遺產之分割係採移轉主義，由繼承人全體相互移轉其應繼
    分，使各繼承人就分得之遺產取得單獨所有權，故遺產分割
    後，除別有約定外，即應類推適用民法第425 條第1 項規定
    ，租賃契約僅對於分得租賃物所有權之繼承人繼續存在（最
    高法院91年度台上字第1064號判決意旨參照）。本件參佐上
    開彰化縣田尾鄉公所函文說明第2 項所示：系爭租約書係承
    租人、出租人兩造新訂立之租約或以繼承人名義延續訂約乙
    節，經查依台灣省耕地租約登記辦法第2 條第1 項：耕地租
    約之訂立、變更、終止或換訂登記，應由出租人會同承租人
    於登記原因發生日起30日內，向當地鄉鎮市區公所申請。同
    法第4 條第1 項：耕地租約有下列情事之一者，應申請租約
    變更登記：三、承租人死亡，其現耕繼承人繼承承租權者辦
    理等語，及93年1 月9 日補發之租約書，就第62號租約，出
    租人為原告申○○，承租人為被告辛○○等7 人；第63號租
    約，出租人為原告申○○，承租人為被告子○○；第64號租
    約，出租人為原告申○○，承租人為被告丑○○等2 人；第
    65號租約，出租人為原告申○○，承租人為被告庚○○；第
    65之1 號租約，出租人為原告申○○，承租人為被告癸○○
    等情，足認第62號租約，原係原告申○○與李行川所訂，嗣
    李行川亡故，前開租賃關係由李行川之繼承人即其子李勝明
    、李勝雄、被告卯○○繼受，嗣李勝明、李勝雄亡故後，就
    李勝明、李勝雄承租人地位，即由渠等繼承人即被告壬○○
    、辛○○、丙○○、辰○○、己○○、戊○○繼受，是就第
    62號租約，已因繼承關係，由原先之李行川改由其繼承人及
    繼受繼承人即被告辛○○等7 人繼受取得上述承租人地位，
    嗣被告辛○○等7 人即依台灣省耕地租約登記辦法第4 條第
    1 項承租人死亡，其現耕繼承人繼承承租權者辦理申請租約
    變更登記之規定，與原告申○○重新簽訂租約；就第63及第
    65之1 號租約，原係原告申○○與李水織所訂，嗣李水織亡
    故，本應由李水織之繼承人繼受上述租賃關係，後李水織之
    繼承人因遺產分割結果，由被告子○○繼承李水織就第63號
    租約之承租人地位，另由被告癸○○繼承李水織就第65之1
    號租約之承租人地位，且被告子○○、癸○○亦依據上開辦
    法，與原告申○○重新簽訂租約；就第64號租約，原係原告
    申○○與李大江所訂，嗣李大江亡故，由李大江之繼承人即
    被告丑○○等2 人繼受前揭租賃關係，被告丑○○等2 人亦
    依循前述要點，與原告申○○重新簽訂租約；就第65號租約
    ，原係原告申○○與李芋頭所訂，嗣李芋頭亡故，由李芋頭
    之繼承人即被告庚○○繼受上述租賃關係，後被告庚○○亦
    依相同規定，與原告申○○重新簽訂租約等情，堪以認定。
    基上，第62號租約顯係存在於原告申○○與被告辛○○等7
    人間；第63號租約係存在於原告申○○與被告子○○間；第
    64號租約係存在於原告申○○與被告丑○○等2 人間；第65
    號租約係存在於原告申○○與被告庚○○間；第65之1 號租
    約係存在於原告申○○與被告癸○○間之事實，灼然甚明。
  (三)再稽之第62號租約內容，就坐落510 、510 之2 、510 之3
    、510 之4 、510 之5 土地，承租面積為0 ‧3293公頃，就
    坐落511 、5 11之2 土地部分，承租面積為0 ‧2425公頃；
    第63號租約內容，就坐落511 、511 之2 土地部分，承租面
    積為0 ‧1552公頃；就64號租約內容，就坐落511 、511 之
    2 土地部分，承租面積為全部即0 ‧2638公頃；第65號租約
    內容，就坐落510 、510 之2 、510 之3 、510 之4 、510
    之5 土地部分，承租面積為0 ‧1 487 公頃；第65之1 號租
    約內容，就坐落510 、510 之2 、510 之3 、510 之4 、51
    0 之5 土地部分，承租面積為0 ‧2975公頃，是以，兩造間
    就前開土地所訂之耕地租賃關係，除租賃之土地特定外，另
    有租賃土地之面積，故就租賃土地之範圍應屬特定，且兩造
    間之租賃關係各係存在於前述承租範圍內，洵屬無疑，準此
    ，被告辯稱稱係耕作特定位置等語，堪以採信，原告前開兩
    造間就前開耕地租約，並未約定特定之耕作範圍，故兩造間
    實質上僅具有同一租約之主張，要屬無據，不足採信。準此
    ，就前開土地之耕地租賃關係既係分別存在於原告申○○與
    被告辛○○等7 人間；原告申○○與被告子○○間；原告申
    ○○與被告癸○○間；原告申○○與被告丑○○等2 人間；
    原告申○○與被告庚○○間，該等租賃關係即屬數個而非同
    一。
(三)關於爭點二之被告有無自任耕作之事實部分：
  (一)關於被告辛○○等7 人及被告庚○○部分：
    原告主張被告辛○○等7 人就渠等佔用之土地上，僅擺放有
    袋苗、盆栽，及種植部分長年生灌木，未見有任何利用地力
    耕作之事實存在；被告庚○○就其佔用之土地上，均種植長
    年生灌木，此非可定期收成之農作物，均屬違反自任耕作之
    規定等語，被告辛○○等7 人及被告庚○○就分別種植袋苗
    、長年生灌木之事實自屬在卷，惟辯稱：此係屬自任耕作等
    語。本院查：被告辛○○等7 人佔用如附圖編號6 、13-17
    部分、面積共5530平方公尺土地上，係擺放袋苗，及種植部
    分長年生灌木；被告庚○○就其佔用如附圖編號10-12 部分
    、面積1480平方公尺土地上，係種植長年生灌木等事實，為
    兩造所不爭執，並有被告辛○○提出之照片附卷可稽，足認
    為真正。至原告另主張被告辛○○等7 人另在上述土地上擺
    放盆裁，為被告辛○○等7 人所否認，且核與前述照片不符
    ，原告此部分主張洵屬無據。按種植稻、麥、茶、桑等供食
    衣原料之植物，固為農作物，即為改善居住、育樂環境而種
    植花卉樹種等園藝作物，以供出售者，既與造林有間，其所
    栽植之植物，係屬農業經營之一種，仍不失為農作物（最高
    法院82年度台上字第1096號判例、83年度台上字第1177號判
    決意旨參照）。本件被告辛○○等7 人及被告庚○○所種植
    之袋苗及長年生灌木，皆屬園藝作物，依上開意旨說明，被
    告辛○○等7 人及被告庚○○所種植之植物，均係農業經營
    之一種，是渠等辯稱皆係自任耕作等語，堪以採信。至原告
    雖主張被告辛○○等7 人未見有任何利用地力耕作之存在；
    被告庚○○所種植之長年生灌木，非可定期收成，故均非自
    任耕作云云，然查：所謂袋苗係指將苗木移入塑膠袋內而種
    植育苗，一定期間後，再將袋苗移植至土壤中；所謂長年生
    係指農作物收成後，無需再播種即可繼續生長之作物；所謂
    灌木係屬木本植樹之一種，木本植物具有木質化堅硬的莖，
    莖之形成層會不斷分裂，使樹可以每年不斷的成長變粗。木
    本植物依生長習性不同，又分為喬木、灌木和藤本。喬木有
    一固定幹形之主莖，通常在離開地面相當距離後才有分枝。
    灌木較小，沒有中心主幹，形態也不一，通常從基部就會分
    出許多枝條。藤本則必須依附其他植物才能生長，無可以自
    立之主莖，亦無一定之高度。是以，被告辛○○等7 人雖於
    前述土地上擺放袋苗，然一定期間後，該袋苗即須移植至土
    壤中，移植後該袋苗即須依靠土壤中之養分始能成長，是以
    ，該袋苗於移植至土壤後，即屬利用地力；而被告庚○○種
    植之長年生灌木係為收成後，無需再播種即可繼續生長而已
    ，並非定期不可收成，故原告前開主張，要屬無據，不足採
    信。
  (二)關於被告子○○及被告丑○○等2人部分：
    原告主張：被告子○○就其佔用土地上，均舖設水泥地板，
    未有任何預備耕作之跡象，另搭建大型建物以「成和季農園
    」之名義對外營業已長達數十年，被告子○○私設營利商號
    進行營業，已違反自任耕作之事實；被告丑○○等2 人就渠
    等佔用土地上，僅擺放大型貨櫃屋及盆栽，未見有任何自任
    耕作之事實存在，且被告丑○○等2 人亦在上開土地上以「
    喜松園」名義營業至今，長達數十年，亦有違反自任耕作之
    事實存在等語；被告子○○則以：原在承租之土地上搭建6M
    寬、18M 長之鐵皮屋以養殖蘭花及存放農具，於92年11月，
    因入不敷出而放棄蘭花之養殖，並將該鐵皮屋拆除，又因承
    租土地在花卉特定區域內，無自動供水設施以供灌溉，遂在
    土地上種植花卉等園藝作物供出售之用，依最高法院82年度
    台上字第1096號判例意旨所示，種植花卉出售係屬農業經營
    之一種，是原告稱被告子○○不自任耕作而主張契約無效，
    顯屬無據等語置辯；被告丑○○等2 人則抗辯稱：原在承租
    土地上搭建有30平方公尺之鐵皮屋，以種植室內花卉及存放
    農具、肥料，但於92年6 月拆除，而放置2 個貨櫃屋，原搭
    建養殖蘭花或室內花卉，鐵皮屋之面積均未超過承租耕地十
    分之一，並無任何違反耕地租約之情事等語。查：被告子○○於其承租之土地上，舖設地板，地板上擺放盆栽；被告丑
    ○○等2 人，則在渠等承租之土地上，舖設水泥，水泥上擺
    放盆栽，另放置面積分別為57、103 平方公尺之貨櫃屋之事
    實，業據本院會同彰化縣北斗地政事務所測量人員履勘現場
    屬實，復有勘驗筆錄及土地複丈成果圖在卷可稽，另被告子
    ○○於92年8 月28日前，曾搭建二層樓之鐵皮屋，並以「成
    和季農園」名義對外營業等事實，並有原告於92年8 月28日
    拍攝之照片及被告子○○及被告丑○○等2 人於94年2 月19
    日拍攝之照片2 幀附卷可稽，足認為真正。按耕地三七五減
    租條例立法意旨，原係考量佃農於當時之時空背景，乃屬經
    濟上之弱者，為維持佃農之生計免遭地主剝削，乃有租金額
    度及地主收回土地事由之限制。惟地主出租土地所得收取之
    租金利益，全然繫於土地之作物生產量，故基於衡平原則，
    佃農對於所承租之土地，自應負有善盡地力、提高產量並持
    續耕作之義務。次按耕地租賃，以支付地租而耕作他人之農
    地為要件，所謂耕作，指目的在定期（按季、按年）收獲而
    施人工於他人土地以栽培農作物而言（最高法院63年度台上
    字第1218號判例意旨及司法院院字第738 號解釋參照）。故
    承租土地，搭蓋竹架，置放盆栽，並非直接利用土地耕作，
    自非耕地三七五減租條例所稱之耕地租賃（司法院第一廳72
    年2 月22日（72）廳民1 字第0119號函足參）。被告子○○
    及被告丑○○等2 人既分於渠等承租之土地上，舖設地板及
    水泥，並在地板及水泥上擺放盆栽，因盆栽與土地之間或有
    地板或有水泥阻隔，是以，渠等均非直接在土地上種植農作
    物，顯非直接利用土地耕作，並未善盡地力，致土地無法地
    盡其利，屬不自任耕作，堪以認定。至被告子○○辯稱係在
    土地上種植花卉等園藝作物云云，顯與前述事實不符，不足
    採信，再被告子○○及被告丑○○等2 人就渠等分別在承租
    土地上擺放二層樓之鐵皮屋及2 個貨櫃屋皆無法舉證證明係
    自任耕作或為便利耕作目的所設，是被告子○○及丑○○等
    2 人前開辯解，亦屬乏據，不足採信。
  (三)關於被告癸○○部分：
    原告主張被告癸○○就其佔用土地上，搭蓋有水泥磚造石棉
    瓦之二樓建物，請領有建物門牌，且屋內規劃完善，建有廚
    房、客廳等空間，二樓更全部舖上高級酸枝木原木地板，由
    牆上留存之冷氣孔及有線電視插座，可見先前係作為臥室使
    用，顯非單純供為農舍使用，餘土地上全部搭上棚架，並舖
    設水泥道路，土地上未見有任何耕作之痕跡，另被告癸○○
    復以「水織園藝有限公司」名義，向經濟部申請營利事業登
    記證在案，亦屬違反自任耕作之規定。查：被告癸○○佔用
    如附圖編號18、27、28、29部分搭建建物使用，面積分別為
    37、34、5 、88平方公尺，其中編號29號部分，為二層樓之
    鐵皮屋，一樓內有廚房，另放有南洋杉及3 張辦公室，2 樓
    為木製地板，放有種子29箱，另附圖編號30至34部分，搭建
    蓬架使用，面積分別為246 、14、150 、36、1 平方公尺，
    附圖編號35至39部分作為道路使用，面積分別為180 、48、
    6 、4 、12平方公尺；另附圖編號20至26部分，為苗圃，面
    積分別為997 、26、34、995 、16、5 、69平方公尺，有勘
    驗筆錄及土地複丈成果圖在卷可憑。就編號29號建物部分，
    內放置者如南洋杉及種子皆與耕作有關，就編號30至34部分
    蓬架部分，係為調節陽光溫度而設，就編號35至39道路部分
    ，係為便利行走而設，皆有輔助被告癸○○利用上開土地其
    餘部分栽種灌木之效用，從而，由上開使用現況觀之，仍不
    足以認定被告癸○○已將承租之土地變更為非農業使用。另
    被告癸○○雖以「水織園藝有限公司」名義，向經濟部申請
    營利事業登記證在案，為被告癸○○所不爭執，復有公司基
    本資料查詢及營業登記資料公示查詢在卷足憑，足認為真，
    然觀之水織園藝有限公司營業項目為花卉栽培、園藝苗木批
    發、其他景觀工程、切花盆栽批發等項目，足知被告癸○○
    設立水織園藝有限公司之目的，在於出售其所種植之灌木等
    園藝作物，依前開判例意旨所示，被告癸○○既種植灌木等
    園藝作物，以供出售，則其所栽植之植物，仍不失為農作物
    ，是以，被告癸○○前開所為，或屬直接耕作或屬為便利耕
    作目的所為，仍屬自任耕作之範疇，則原告前開主張，為無
    理由，不足採信。
(四)基上，被告辛○○等7 人、被告庚○○、被告癸○○，皆為
    自任耕作，而被告子○○、丑○○等2 人，則為不自任耕作
    ，洵堪認定。
(五)按承租人應自任耕作，並不得將耕地全部或一部轉租於他人
    。承租人違反前項規定時，原訂租約無效，得由出租人收回
    自行耕種或另行出租，耕地三七五減租條例第16條第1 、2
    項分別定有明文。而耕地三七五減租條例第16條第2 項所謂
    原訂租約無效，係指承租人違反前項所定不自任耕作或轉租
    之限制時，原訂租約無待於終止，當然向後失其效力，租賃
    關係因而歸於消滅而言。非謂租賃關係自始不存在（最高法
    院80年度台再字第15號判例意旨參照）。再按所謂承租人應
    自任耕作，係指承租人應以承租之土地供自己從事耕作之用
    而言，如承租人以承租之土地建築房屋居住或他非耕作之用
    者，均在不自任耕作範圍之內，應構成同條例第2 項所定原
    訂租約無效之原因。又承租人不自任耕作之情形，縱僅存在
    於承租土地之一部，不論其面積多寡，全部租約仍屬無效（
    最高法院56年度台上字第1520號、63年度台上字第599 號、
    70年度台上字第4637號判例及92年度台上字第2494號判決意
    旨參照）。復按耕地三七五減租條例第16條第1 、2 項規定
    ，承租人應自任耕作，並不得將耕地全部或一部轉租於他人
    ，如有違反，原訂租約無效，得由出租人收回，係以租約所
    定之土地全部為準，如同一租約內有多筆土地，承租人將其
    中一筆或數筆轉租他人或不自任耕作，原訂租約全部為無效
    ，其未轉租他人或尚自任耕作部分之土地，亦失其租賃依據
    ，出租人得就該為轉租或自任耕作部分之土地並請求收回（
    最高法院73年度台上字第3482號判決意旨可資參照）。本件
    被告子○○、被告丑○○等2 人於向原告申○○承租之511
    、511 之2 土地上既有不自任耕作情形，已如前述，縱渠等
    不自任耕作之面積僅存在於同一租約內之其中一筆或數筆土
    地中之其中一部，惟依上開判例、判決意旨說明，原告申○○與被告子○○間及原告申○○與被告丑○○等2 人間簽訂
    之第63號、第65之1 號之三七五耕地租賃契約即屬全部無效
    。從而，原告請求確認原告申○○與被告子○○間，就坐落
    511 、511 之2 土地上之三七五耕地租賃關係不存在；確認
    原告申○○與被告丑○○等2 人間，就坐落511 、511 之2
    土地上之耕地租賃關係不存在，為有理由。且原告申○○與
    被告子○○間及原告申○○與被告丑○○等2 人間簽訂之第
    63號、第65之1 號之三七五耕地租賃契約既屬全部無效，則
    原告申○○與被告子○○間及原告申○○與被告丑○○等2
    人間，就坐落511 、511 之2 土地即無三七五耕地租賃關係
    存在，被告子○○及被告丑○○等2 人占有即屬無權占有，
    原告本於所有權之作用，請求被告子○○及被告丑○○等2
    人，分別將附圖編號1 至5 部分、編號7 至9 部分拆除，將
    土地返還原告，亦屬正當。至被告辛○○等7 人、被告庚○○、被告癸○○部分，因為自任耕作，則原告主張渠等為不
    自任耕作，請求渠等拆除承租土地之地上物，並將土地交還
    原告，洵屬無據。
六、綜上所述，原告申○○與被告子○○間及原告申○○與被告
    丑○○等2 人間，就坐落511 、511 之2 土地之三七五耕地
    租賃契約已然無效，則原告請求確認原告申○○與被告子○○間及原告申○○與被告丑○○等2 人間，就前開坐落511
    、511 之2 土地上之三七五耕地租賃關係不存在，並請求被
    告子○○拆除如附圖編號1-5 部分及返還土地予原告全體；
    另請求被告丑○○等2 人拆除如附圖編號7-9 部分，及返還
    土地予原告全體，洵屬正當，應予准許，逾此部分之請求，
    為無理由，不應准許。
七、本件事證已臻明確，兩造其餘攻防方法與判決結果不生影響
    ，無庸逐一論述，併此敘明。
八、兩造均陳明願供據保，聲請宣告假執行及免予假執行之宣告
    ，經核原告勝訴如主文第3 、4 項部分合於法律規定，爰酌
    定相當擔保金額宣告之。至於原告敗訴部分，其假執行之聲
    請，即因訴之駁回而失所依附，應併駁回之。
結論，本件原告之訴為一部有理由，一部無理由，依民事訴訟法
第79條、第85條第1 項、第390 第2 項、第392 條第2 項，判決
如主文。
中　　華　　民　　國　　94　　年　　11　　月　　9 　　日
                  民事第一庭    法　官　游秀雯
以上正本係照原本作成。
如對判決上訴，應於判決送達後20日內向本院提出上訴狀。
中　　華　　民　　國　　94　　年　　11　　月　　11　　日
                      　　　    書記官　張西武
